【裁判字號】    99,易,1265
【裁判日期】    990803
【裁判案由】    傷害等
【裁判全文】
臺灣高雄地方法院刑事判決              99年度易字第1265號
公  訴  人  臺灣高雄地方法院檢察署檢察官
被      告  丙○○
            乙○○
上列被告因傷害等案件，經檢察官提起公訴（98年度偵字第1991
2 號），本院判決如下：
    主  文
丙○○犯毀損他人物品罪，累犯，處拘役肆拾日，如易科罰金，
以新臺幣壹仟元折算壹日。又犯傷害罪（傷害甲○○部分），累
犯，處有期徒刑參月，如易科罰金，以新臺幣壹仟元折算壹日。
又犯傷害罪（傷害乙○○部分），累犯，處拘役伍拾日，如易科
罰金，以新臺幣壹仟元折算壹日。所處拘役部分，應執行拘役捌
拾日，如易科罰金，以新臺幣壹仟元折算壹日。
乙○○被訴部分公訴不受理。
    事  實
一、丙○○前因偽造文書、妨害公務及違反電子遊戲場業案件，
    分別經判處有期徒刑6 月、5 月及5 月，並定應執行刑有期
    徒刑1 年2 月確定，於民國94年7 月27日易科罰金執行完畢
    。緣丙○○與其兄嫂乙○○、甲○○因施父之遺產分配及施
    母（施高花忍）之撫養照顧等問題，素有嫌隙。98年1 月16
    日20時許，丙○○偕施高花忍至乙○○位於高雄縣大寮鄉○○村○○路331 號住處，欲拿施高花忍之身分證及消費卷領
    取通知單，因乙○○家中遲未有人應門，丙○○竟基於毀損
    之犯意，先以花盆砸毀乙○○所有停放於上址騎樓車牌號碼
    2402-NZ 自用小客車前擋風玻璃、右後照鏡、右後車身等處
    致令不堪使用，嗣甲○○聽聞該車警報器作響，旋即下樓查
    看，丙○○又因遭甲○○奚落，心生不滿，復基於傷害之犯
    意，徒手毆打甲○○頭部，使甲○○受有右臉挫傷、右足扭
    傷瘀青、手足內側挫擦傷等傷害，乙○○下樓企圖制止丙○○，丙○○又基於傷害之犯意徒手毆打乙○○身體，使乙○○受有左臉挫傷疼痛等傷害，嗣經甲○○報警處理始悉上情
    。
二、案經乙○○、甲○○訴由高雄縣政府警察局林園分局報告臺
    灣高雄地方法院檢察署檢察官偵查起訴。
    理  由
壹、證據能力
    本判決所引用之證據資料（詳後引證據），其中傳聞證據部
    分，縱無刑事訴訟法第159 條之1 至第159 條之4 或其他規
    定之傳聞證據例外情形，亦因被告、檢察官或同意可作為證
    據使用（A5卷第157 頁），或未聲明異議，依刑事訴訟法第
    15 9條之5 第1 項、第2 項之規定，本院審酌該等證據作成
    之情況，認為適當，應得為證據。至本判決未引用之證據，
    既未經援引為認定犯罪事實之基礎，爰不逐一論述該等證據
    之證據能力，附此敘明。
貳、被告丙○○部分
一、訊據被告丙○○固坦承98年1 月16日20時許，伊偕其母施高
    花忍至乙○○位於高雄縣大寮鄉○○村○○路331 號住處，
    伊先以花盆砸毀乙○○所有車牌號碼2402-NZ 自用小客車前
    擋風玻璃、右後照鏡、右後車身等處，復徒手毆打甲○○頭
    部，使甲○○受有右臉挫傷、右足扭傷瘀青、手足內側挫擦
    傷等傷害，又徒手毆打乙○○身體，使乙○○受有左臉挫傷
    疼痛等傷害，惟辯稱：伊雖以花盆砸毀乙○○所有車牌號碼
    2402-NZ 自用小客車前擋風玻璃、右後照鏡、右後車身等處
    ，然並未致令該車不堪使用；伊係因乙○○、甲○○於其3
    次入監時，棄養施高花忍，伊激於義憤而毆打乙○○、甲○○，本件傷害部分應構成義憤傷害罪云云（A5卷第161 頁）
    。經查：
  (一)丙○○上揭犯行業據證人己○○於偵訊及本院審理時結證稱
    ：98年1 月16日我、丙○○及其他人在鹽埕區吃飯，吃飯時
    丙○○說要去乙○○家拿施高花忍的消費卷，同日20時許，
    我和丁○○陪丙○○帶施高花忍到乙○○位於高雄縣大寮鄉
    ○○村○○路331 號住處，要拿施高花忍的身分證及消費券
    ，因丙○○之前與乙○○有摩擦，不願意與兄嫂惡臉相向，
    叫我帶施高花忍先下車按電鈴，我們在乙○○門前等一陣子
    ，丙○○看乙○○家裡沒有人開門，所以下車以花盆丟擲乙○○的車子，我跟丁○○就跑過去攔住丙○○，叫他不要這
    樣，後來甲○○出來開門就唸丙○○，說你母親是怎麼養的
    ，怎麼照顧的等等，丙○○聽到甲○○罵他，心情不佳，就
    問甲○○你唸什麼，意思是母親是丙○○在養，拿個消費券
    唸什麼，然後丙○○氣起來就先動手打甲○○，並要甲○○
    把乙○○叫下來，後來我跑去7-11買礦泉水，回來後警察已
    到現場處理等語（A2卷第22頁，A5卷第150 頁反面至第153
    頁）；證人丁○○於本院審理時結證稱：98年1 月16日16、
    17時許，我、己○○、丙○○、施高花忍及其他10多人在鹽
    埕區吃火鍋，施高花忍要丙○○帶他去乙○○那邊拿消費券
    、身分證，在乙○○住處時，丙○○用花盆砸乙○○的車子
    ，甲○○下來開門，一看到丙○○就說他沒路用，丙○○衝
    過去打甲○○，我跟己○○拉住丙○○，乙○○是後來才下
    來，因為我拉住丙○○，背對乙○○，所以未看見丙○○打
    乙○○的情形，後來是我及己○○載丙○○去醫院等語（A5
    卷第153 頁反面至第156 頁反面）；證人乙○○於警詢、偵
    查及本院審理時證稱：98年1 月16日20時許，丙○○與其2
    位友人和我母親施高花忍4 人一同至我位於高雄縣大寮鄉○○路331 號住處，要拿施高花忍消費卷領取通知單，丙○○
    用花盆砸我所有之車牌號碼2402-NZ 自用小客車，致該車前
    擋風玻璃破裂、右後照鏡損壞、右後車身漆刮傷，因該車子
    警報器在響，我太太甲○○下樓開門即遭丙○○毆打，我下
    樓後，丙○○徒手毆打我等語（A1卷第9 至10頁、第13頁，
    A2卷第10至12頁，A5卷第145 至147 頁反面）；證人甲○○
    於警詢、偵查及本院審理時證稱：98年1 月16日20時許，丙○○與他的友人和我婆婆施高花忍等4 人一同前往高雄縣大
    寮鄉○○路331 號我家，丙○○到我家後不分清紅皂白便砸
    我先生乙○○的車子，我聽到電鈴聲及車子警報器在響就下
    樓，將門打開後，丙○○不分青白就徒手打我，我受有右臉
    挫傷腫痛、右足扭傷瘀青、手足內側擦傷之傷害等語（A1卷
    第14至15頁、第16頁，A2卷第10至12頁，A5卷第148 至150
    頁），互核相符。此外，復有匯豐五甲廠結帳清單、車損照
    片、瑞生醫院診斷證明書等件在卷可佐，丙○○上揭犯行，
    堪以認定。
  (二)按刑法第279 條所謂之「當場」，係指此項義憤係在犯罪現
    場所激起者，始足以當之；所謂「義憤」，係指被害人之行
    為違反正義，在客觀上足以激起一般人無可容忍之憤怒而言
    （最高法院98年度臺上字第61號、97年度臺上字第6401號判
    決參照），則刑法所謂當場激於義憤而傷害人之身體，乃係
    基於道義上之理由而心生憤慨，且被害人之不義行為在客觀
    上為一般人所不能容忍者，始可謂為義憤，若因私仇而生憤
    怒，應無刑法第279 條第1 項之適用。查：丙○○於本案前
    分別曾於91年11月、97年5 月入監，各次分別於92年4 月、
    97年7 月出監，有臺灣高等法院被告前案紀錄表、被告在監
    在押紀錄表在卷可稽，則縱乙○○、甲○○於丙○○入監時
    有對施高花忍棄養之行為，亦與刑法第279 條所謂「當場」
    之構成要件並不相當。另本件甲○○對丙○○口出不雅言詞
    ，客觀上尚難認已達足以引起群情激憤之「不義之舉」，附
    此敘明。是丙○○辯稱：本件傷害部分應構成義憤傷害罪云
    云，容有誤會。
  (三)另按刑法上所謂精神耗弱，係指行為時之精神，對於外界事
    務之判斷力，較之普通人之平均程度顯然減退者而言。又犯
    罪行為人精神是否耗弱，固屬醫學上精神病科之專門學問，
    非有專門精神病醫學研究之人，予以診察鑑定，不易判斷，
    但精神耗弱，仍屬於行為有責性之判斷範圍，其認定應由法
    院依職權為之，不得視為一種單純之醫學或心理學上概念，
    進而以此概念代替法院之判斷，故雖經醫學專家鑑定行為人
    之精神狀態，提供某種概念，亦不過作為法院判斷之資料而
    已，法院非不得綜合全部調查所得資料以判斷行為人於行為
    時有無精神耗弱之情事，並非必須有待於精神病科之醫學鑑
    定，始得據為裁判之基礎（最高法院85年度臺上字第6071號
    判決參照）。本件丙○○所提出之高雄醫學大學附設中和紀
    念醫院診斷證明書、國軍高雄總醫院診斷證明書、長庚醫院
    診斷證明書等件（A1卷第4 至6 頁），雖均載明丙○○有情
    感性精神病，惟丙○○於98年1 月16日本件案發後隨即前往
    大東醫院驗傷，有其所提出之診斷證明書在卷可稽；丙○○
    迭於警詢、偵訊及本院審理時均能完整陳述本案發生過程，
    對答如流，且對自己權益之保護能為詳盡之說明，條理清楚
    ，足徵丙○○於行為時，未喪失意思自由，對於外界事物知
    覺理會及判斷之能力，較之普通人之平均程度無顯然減退之
    情形存在，既與行為時因精神障礙或其他心智缺陷致不能辨
    識其行為違法或欠缺依其辨識而行為之能力者有別，辨識行
    為違法或依其辨識而為行為之能力亦無顯著減低，附此敘明
    。
  (四)綜上所述，本件事證明確，丙○○上揭犯行均堪已認定，應
    予依法論科。
二、核丙○○所為係犯刑法第354 條毀損他人物品罪、第277 條
    第1 項傷害。被告所犯毀損物品罪、及傷害罪（共2 罪），
    犯意各別，行為互殊，應分論併罰。丙○○有如事實欄所載
    前案科刑及執行記錄，有臺灣高等法院被告前案紀錄表在卷
    可稽，於受上開有期徒刑之執行完畢後5 年以內故意再犯有
    期徒刑以上之罪，均為累犯，均應依刑法第47條第1 項之規
    定，均加重其刑。爰審酌丙○○與乙○○、甲○○關係不佳
    ，不思循適當途徑解決糾紛，僅因細故即毀損乙○○物品，
    並分別徒手毆打乙○○、甲○○而成傷，所為實有不該，然
    念其犯後坦承毀損、毆打之事實，又罹患情感性精神病，精
    神狀態不穩定，於本院撤回對乙○○傷害部份之告訴（詳後
    參所述），暨犯罪之動機、目的、手段等一切情狀，分別量
    處如主文所示之刑，並分別諭知易科罰金之折算標準，復就
    拘役部分合併定其應執行刑，並諭知易科罰金之折算標準，
    以示儆懲。
參、被告乙○○部分
一、公訴意旨另以：98年1 月16日20時許，乙○○企圖制止丙○○，乙○○、丙○○互基於傷害之犯意，丙○○徒手毆打乙○○身體，使乙○○受有左臉挫傷疼痛等傷害；乙○○則口
    咬丙○○手部，使丙○○受有身體右顳部腫、左背紅、右第
    五指擦傷等傷害。因認乙○○此部分亦涉犯刑法第277 條第
    1 項傷害罪嫌等語。
二、按告訴乃論之罪，告訴人於第一審辯論終結前，得撤回其告
    訴；又告訴經撤回者，法院應諭知不受理之判決，並得不經
    言詞辯論為之，刑事訴訟法第238條第1項、第303條第3款及
    第307條分別定有明文。
三、本件乙○○因涉犯刑法第277 條第1 項之傷害罪，經檢察官
    提起公訴，然依同法第287 條前段之規定，刑法第277 條第
    1 項之傷害罪須告訴乃論。茲因該部分告訴人丙○○已於本
    院聲請撤回告訴，揆諸前開說明，爰不經言詞辯論，逕為諭
    知不受理之判決。
據上論斷，應依刑事訴訟法第299 條第1 項前段、第303 條第3
款、第307 條，刑法第277 條第1 項、第354 條、第47條第1 項
、第41條第1 項、第51條第6 款，刑法施行法第1 條之1 ，判決
如主文。
本案經檢察官戊○○到庭執行職務。
中    華    民    國    99    年    8     月    3    日
                  刑事第一庭    法  官  王淑惠
以上正本證明與原本無異。
如不服本判決應於收受判決後10日內向本院提出上訴書狀，並應
敘述具體理由。其未敘述上訴理由者，應於上訴期間屆滿後20日
內向本院補提理由書(均須按他造當事人之人數附繕本)「切勿逕
送上級法院」。
中    華    民    國    99    年    8     月    5     日
                                書記官  黃旭淑
附錄法條
刑法第277條
傷害人之身體或健康者，處 3 年以下有期徒刑、拘役或 1 千元
以下罰金。
犯前項之罪因而致人於死者，處無期徒刑或 7 年以上有期徒刑
；致重傷者，處 3 年以上 10 年以下有期徒刑。
刑法第354條
毀棄、損壞前二條以外之他人之物或致令不堪用，足以生損害於
公眾或他人者，處 2 年以下有期徒刑、拘役或 5 百元以下罰金
。

司法院資訊處製作；財團法人民間司法改革基金會備份。
